---
title: "Projektgruppe OpenBikeSensor"
author: "Christian Gießen"
date: "`r Sys.Date()`"
output:
  pdf_document:
    template: /home/rstudio/latextemplates/eisvogel.latex
titlepage: true
lang: de-DE
---

```{r setup, include=FALSE}
# ------------------------------------------------------------------------------
# General settings
# ------------------------------------------------------------------------------
options(tinytex.install_packages = FALSE)
options(encoding = "native.enc")
knitr::opts_chunk$set(
	echo = FALSE,
	message = FALSE,
	warning = FALSE
)
Sys.setlocale("LC_MESSAGES", 'de_DE.UTF-8')
Sys.setenv(LANG = "de_DE.UTF-8")

# ------------------------------------------------------------------------------
# Libraries
# ------------------------------------------------------------------------------
library(tidyverse)     # tidy workflow
library(sf)            # geospatial commands
library(formattable)   # format numbers such as decimal point/comma etc
library(curl)          # download events.json from portal

# ------------------------------------------------------------------------------
# constants
# ------------------------------------------------------------------------------
param_low_value_measurement_cutoff <- 0.1 # 10cm cutoff
param_distance_labels <- c(0.25, 0.5, 0.75, 1.0, 1.25, 1.5) # *must* contain 1.5 as a value
filename_events <- "/home/rstudio/events.json" # path to events.json
filename_districts <- "/home/rstudio/Stadtteile_-_Hamburg.geojson" # shapes for boroughs/districts
portal_events_url <- 'https://portal.openbikesensor.hamburg/api/export/events?fmt=geojson' # url to the portal api providing all events

# download the events if events.json does not exist. Useful for working in a dev environment
if (!file.exists(filename_events)) {
  curl_download(
    url='https://portal.openbikesensor.hamburg/api/export/events?fmt=geojson',
    destfile=filename_events,
    mode='w')
}

# read events.json as a feature collection and convert to a tibble.
# Here we already filter the measurements by cutting off all measurements
# below the threshold defined above by param_low_value_measurement_cutoff
obs <- sf::st_read(filename_events)
obs <- tibble(obs) %>% filter(distance_overtaker > param_low_value_measurement_cutoff)
```

# PG-OBS Daten

## Messungen

```{r fig:no_measurements, fig.cap="\\label{fig:no_measurements}Anzahl der Messpunkte über die Zeit"}
obs_t <- obs %>%  mutate(year = year(time),
          month = month(time),
          day = day(time),
          hour = hour(time),
          week = week(time),
          minute = minute(time),
          timeofday_proto = format(time, "%H:%M:%S"),
          timeofday = as.POSIXct(hms(timeofday_proto), origin="2018-01-01")) %>%
  arrange(time) %>%
  rowid_to_column('index')
ggplot(obs_t, aes(x=time, y=index, group=1)) + geom_line() + xlab("Zeit") + ylab("Anzahl der Messpunkte")

monthly <- obs_t %>% group_by(month = floor_date(time, 'month')) %>% summarize(no = n())
weekly <- obs_t %>% group_by(week = floor_date(time, 'week')) %>% summarize(no = n())
```

- Seit 2021 werden im Monat durchschnittlich `r round(mean((obs_t %>% group_by(month = floor_date(time, 'month')) %>% summarize(no = n()))$no))` Messungen in das Portal geladen.
- Am meisten Messungen wurden im `r months(monthly$month[which.max(monthly$no)])` `r year(monthly$month[which.max(monthly$no)])` aufgenommen, und zwar `r max(monthly$no)`.

```{r fig:timeofday_measurements, fig.cap="\\label{fig:no_measurements}Tageszeitpunkt der Messungen (15min-Intervalle)"}

ggplot(obs_t, aes(timeofday)) +
  geom_histogram(bins = 48) +
  scale_x_datetime(breaks = scales::date_breaks("4 hours"), date_labels = "%H:%M") +
  xlab("Tageszeit") +
  ylab("Anzahl der Messungen")
  
```

## Überholabstände

Der Mittelwert aller gemessenen Überholabstände ist
`r formatC(mean(obs$distance_overtaker, na.rm=TRUE), decimal.mark=',', digits=2, format='f')`m
und der Median beträgt `r formatC(median(obs$distance_overtaker, na.rm=TRUE), decimal.mark=',', digits=2, format='f')`m.
Letztere Zahl besagt,
dass jeder zweite gemessene Überholvorgang eine Distanz von
`r formatC(median(obs$distance_overtaker, na.rm=TRUE), decimal.mark=',', digits=2, format='f')`m
unterschreitet.

In Abbildung \ref{fig:distribution} wird die Verteilung aller gemessenen Überholabstände angezeigt. Der vorgeschriebene Mindestabstand von 1,5m ist gestrichelt eingezeichnet.

```{r fig:distribution, fig.cap="\\label{fig:distribution}Verteilung aller gemessenen Überholabstände"}
ggplot(obs, aes(distance_overtaker)) +
  geom_histogram(binwidth=0.05) +
  scale_x_continuous(breaks = seq(0, 3, by = 0.25)) +
  xlab("Überholabstand in Metern") +
  ylab("Häufigkeit") +
  geom_vline(xintercept=1.5, linetype='dashed')
```

```{r, echo=FALSE}
distance_breaks <- c(-Inf, param_distance_labels, Inf)
distance_labels <- c(sprintf("weniger als %sm", formatC(param_distance_labels, decimal.mark=',', digits=2, format='f')), "(alle Messungen)")
tbl_distance <- obs %>%
  mutate(distance = cut(distance_overtaker, breaks=distance_breaks, labels=distance_labels)) %>%
  count(distance) %>%
  mutate(cum = cumsum(n)) %>%
  select(-n) %>%
  mutate(`Anteil an allen Messungen`=percent(cum/max(cum)))

knitr::kable(tbl_distance,
             col.names=c("Überholabstand", "Anzahl", "Anteil"),
             align=c('lcr'))
```

## Hamburg

```{r plot, echo=FALSE}
obs <- sf::st_read(filename_events) %>%
  mutate(safe_maneuver = distance_overtaker > 1.5) %>%
  drop_na(distance_overtaker)

boroughs <- sf::st_read(filename_districts) %>%
  filter(stadtteil_name != "Neuwerk")

hh <- sf::st_intersection(obs, boroughs)

ggplot() +
  geom_sf(data = boroughs) +
  geom_sf(data = hh, aes(color = safe_maneuver))


```
