---
title: "Datenreport"
subtitle: "Auswertungen der Überholabstände von Radfahrenden in Hamburg anhand der Messdaten des Hamburger Openbikesensor-Portals"
author: "Projektgruppe Openbikesensor des ADFC Hamburgs"
date: '`r paste("Stand: ", Sys.Date())`'
output:
  pdf_document:
    template: /home/rstudio/latextemplates/eisvogel.latex
titlepage: true
lang: de-DE
caption-justification: centering
---

```{r setup, include=FALSE}
# ------------------------------------------------------------------------------
# General settings
# ------------------------------------------------------------------------------
options(tinytex.install_packages = FALSE)
options(encoding = "native.enc")
knitr::opts_chunk$set(
	echo    = FALSE,
	message = FALSE,
	warning = FALSE
)
Sys.setlocale("LC_MESSAGES", 'de_DE.UTF-8')
Sys.setenv(LANG = "de_DE.UTF-8")

# ------------------------------------------------------------------------------
# Libraries
# ------------------------------------------------------------------------------
library(tidyverse)     # tidy workflow
library(sf)            # geospatial commands
library(formattable)   # format numbers such as decimal point/comma etc
library(curl)          # download events.json from portal
library(viridis)       # viridis colors
library(RColorBrewer)

# ------------------------------------------------------------------------------
# constants
# ------------------------------------------------------------------------------
param_low_value_measurement_cutoff <- 0.1 # 10cm cutoff
param_distance_labels <- c(0.25, 0.5, 0.75, 1.0, 1.25, 1.5) # *must* contain 1.5 as a value
filename_events <- "/home/rstudio/events.json" # path to events.json
filename_districts <- "/home/rstudio/Stadtteile_-_Hamburg.geojson" # shapes for boroughs/districts
portal_events_url <- 'https://portal.openbikesensor.hamburg/api/export/events?fmt=geojson' # url to the portal api providing all events

# download the events if events.json does not exist. Useful for working in a dev environment
if (!file.exists(filename_events)) {
  curl_download(
    url='https://portal.openbikesensor.hamburg/api/export/events?fmt=geojson',
    destfile=filename_events,
    mode='w')
}

# read events.json as a feature collection and convert to a tibble.
# Here we already filter the measurements by cutting off all measurements
# below the threshold defined above by param_low_value_measurement_cutoff
obs <- sf::st_read(filename_events)
obs <- tibble(obs) %>% filter(distance_overtaker > param_low_value_measurement_cutoff)
```

# PG-OBS Daten

## Einleitung

Dieser Datenreport bietet eine detaillierte Auswertung der erhobenen Daten im Rahmen des Openbikesensorprojekts des Allgemeinen Deutschen Fahrrad-Clubs (ADFC) Hamburg.
Das Projekt hat zum Ziel, das Problem des zu engen Überholens von Radfahrern im Straßenverkehr aufzuzeigen
und politischen Druck für eine Verbesserung der Radinfrastruktur zu erzeugen.
Durch die Messung von Überholabständen zwischen Autos und Fahrrädern werden wertvolle Informationen gesammelt,
die einen Einblick in die aktuelle Verkehrssituation bieten und als Grundlage für Maßnahmen dienen können.

Der vorliegende Datenreport enthält einen Überblick der erfassten Daten,
einschließlich deskriptiver Statistiken und visueller Darstellungen,
die das Ausmaß des Problems verdeutlichen.
Zudem werden Zusammenhänge zwischen Überholabständen, Tageszeit, Wochentag und geografischer Verteilung untersucht.
Diese Auswertungen sollen einen ersten Einblick in die erhobenen Daten bieten
und ermöglichen es, gezielte Erkenntnisse zu gewinnen, um die Radverkehrssicherheit zu verbessern.

Der Datenreport ist in verschiedene Abschnitte unterteilt,
die jeweils spezifische Aspekte der Datenanalyse beleuchten.
Die vorgestellten Ergebnisse sollen Journalisten, Entscheidungsträgern und der breiten Öffentlichkeit dabei helfen,
das Problem des zu engen Überholens von Radfahrern besser zu verstehen
und die Relevanz einer verbesserten Radinfrastruktur zu erkennen.

Die erhobenen Daten stellen eine wertvolle Grundlage dar,
um politischen Druck für Veränderungen aufzubauen und konkrete Maßnahmen zur Förderung des Radverkehrs einzufordern.
Durch eine datenbasierte Herangehensweise können gezielte Verbesserungen in der Infrastruktur
sowie bewusstseinsbildende Maßnahmen umgesetzt werden,
um die Sicherheit und den Komfort von Radfahrern im Straßenverkehr nachhaltig zu verbessern.

Wir laden Sie ein, diesen Datenreport zu durchlaufen und diesen Einblick zu nutzen,
um das Bewusstsein für das Thema zu schärfen
und einen konstruktiven Dialog über die Verbesserung der Radinfrastruktur
und die Sicherheit aller Verkehrsteilnehmer anzustoßen.

Hinweis: Die im Datenreport präsentierten Informationen basieren auf den Daten des Openbikesensor-Projekts des ADFC Hamburgs
und wurden mit größtmöglicher Sorgfalt analysiert.
Es ist zu beachten, dass die Ergebnisse repräsentative Tendenzen aufzeigen,
jedoch nicht jeden Einzelfall abbilden können.
Die Daten sollen als Grundlage für weitere Untersuchungen und Maßnahmen dienen,
um das Ziel einer sicheren und fahrradfreundlichen Verkehrsumgebung zu erreichen.

## Anzahl der Messungen über die Zeit

Messdaten bilden die Grundlage für umfangreiche Auswertungen und Analysen im Openbikesensor-Projekt des ADFC Hamburgs.
Der Graph zeigt einen erfreulichen positiven Trend, da die Anzahl der Messungen kontinuierlich zunimmt.
Das beduetet, dass mehr Daten verfügbar sind,
um fundierte Schlussfolgerungen zu ziehen und gezielte Maßnahmen zur Verbesserung der Radverkehrssicherheit abzuleiten.
Der wachsende Umfang der Messungen spiegelt ebenfalls das Engagement und Interesse der Messfahrenden wider.
 
```{r fig:no_measurements, fig.cap="\\label{fig:no_measurements}Messpunktentwicklung"}
obs_t <- obs %>%  mutate(
  year = year(time),
  month           = month(time),
  day             = day(time),
  hour            = hour(time),
  week            = week(time),
  minute          = minute(time),
  timeofday_proto = format(time, "%H:%M:%S"),
  timeofday       = as.POSIXct(hms(timeofday_proto), origin="1900-01-01")) %>%
  arrange(time) %>%
  rowid_to_column('index')

ggplot(obs_t, aes(x = time, y = index, group = 1)) +
  theme_minimal() +
  geom_line() +
  xlab("Zeit") + 
  ylab("Anzahl der Messpunkte") +
  labs(
    title    = "Messpunktentwicklung",
    subtitle = "Anzahl der Messpunkte über die Zeit",
    caption  = paste("Daten: portal.openbikesensor.hamburg, Stand: ", Sys.Date())
  )

monthly <- obs_t %>% group_by(month = floor_date(time, 'month')) %>% summarize(no = n())
weekly <- obs_t %>% group_by(week = floor_date(time, 'week')) %>% summarize(no = n())
```

**Fakten**

-   Seit 2021 werden im Monat durchschnittlich `r round(mean((obs_t %>% group_by(month = floor_date(time, 'month')) %>% summarize(no = n()))$no))` Messungen in das Portal geladen.
-   Am meisten Messungen wurden im `r months(monthly$month[which.max(monthly$no)])` `r year(monthly$month[which.max(monthly$no)])` aufgenommen, und zwar `r max(monthly$no)`.

## Messpunkte anhand der Tageszeit

Abbildung \ref{fig:timeofday_measurements} zeigt die Anzahl der Messungen
in Abhängigkeit von der Tageszeit.
Es wird deutlich, dass sich zwei markante Spitze abzeichnen,
d.h. Tageszeiten zu denen besonders viele Messungen durchgeführt wurden,
die sich mit den allgemeinen Berufsverkehrszeiten decken.

```{r fig:timeofday_measurements, fig.cap="\\label{fig:timeofday_measurements}Messzeiten (15min-Intervalle)"}

ggplot(obs_t, aes(timeofday)) +
  theme_minimal() +
  geom_histogram(bins = 48) +
  scale_x_datetime(breaks = scales::date_breaks("4 hours"), date_labels = "%H:%M") +
  xlab("Tageszeit") +
  ylab("Anzahl der Messungen") +
  labs(
    title    = "Messzeiten",
    subtitle = "Anzahl der Messpunkte über die Zeit",
    caption  = paste("Daten: portal.openbikesensor.hamburg, Stand: ", Sys.Date())
  )
  
```

<!--
Abbildung \ref{fig:timeofday_distances} zeigt die Überholabstände und ihre Häufigkeit
in Abhängigkeit von der Tageszeit.
Die Daten deuten darauf hin, dass die Überholabstände tageszeitunabhängig sind.

```{r fig:timeofday_distances, fig.cap="\\label{fig:timeofday_distances}", echo=FALSE}
ggplot(data=obs_t, aes(x=timeofday, y=distance_overtaker)) +
  geom_bin2d() +
  scale_x_datetime(breaks = scales::date_breaks("4 hours"), date_labels = "%H:%M") +
  scale_fill_continuous(type = "viridis") +
  xlab("Tageszeit") +
  ylab("Überholabstand") +
  theme_bw()
```
-->

Die Analyse der Messdaten zeigt interessante Unterschiede in den Überholabständen im Laufe des Tages.
Dabei werden sowohl der Mittelwert als auch der Median der Überholabstände stündlich berechnet.
Ein genauerer Blick auf die Ergebnisse zeigt,
dass sich der Mittelwert bis ungefähr 17 Uhr relativ konstant
um den vorgeschrieben Sicherheitsabstand von 1,5 Metern bewegt,
während der Median deutlich darunter liegt, siehe Abbildung \ref{fig:timeofday_distances_2}.

Die Tatsache, dass der Median der Überholabstände bis ca 17:00 Uhr
unterhalb des vorgeschriebenen Sicherheitsabstands von 1,5 Metern liegt,
ist besorgniserregend.
Der Median ist ein robustes statistisches Maß,
das weniger anfällig für Ausreißerwerte ist als der Mittelwert.
Das bedeutet, dass die Mehrheit der gemessenen Überholabstände,
insbesondere zu den Hauptverkehrszeiten,
unterhalb des Sicherheitsabstands liegt.

Eine bemerkenswerte Beobachtung ist der deutliche Anstieg sowohl des Medians als auch des Mittelwerts ab etwa 17 Uhr.
Dies weist darauf hin, dass die Überholabstände in den Abendstunden deutlich größer werden.
Der Median, der eine Art "typischen" Wert darstellt,
liegt zu diesen Zeiten merklich höher als zuvor.
Gleichzeitig steigt auch der Mittelwert.

Diese Erkenntnisse deuten darauf hin, dass abends, insbesondere nach 17 Uhr,
die Überholabstände zwischen Autofahrern und Radfahrern größer sind.

Diese Ergebnisse verdeutlichen die Bedeutung einer kontinuierlichen Überwachung und Verbesserung der Verkehrssituation
zu verschiedenen Tageszeiten.
Die Identifizierung von Spitzenzeiten,
in denen die Überholabstände tendenziell geringer sind,
kann dazu beitragen,
gezielte Maßnahmen zur Steigerung der Verkehrssicherheit für Radfahrer zu entwickeln und umzusetzen.


```{r fig:timeofday_distances_2, fig.cap="\\label{fig:timeofday_distances_2}Tageszeitabhängige Überholabstände", echo=FALSE}
mean_dist_over_time <- obs_t %>%
  mutate(timebin = cut(timeofday, breaks="1 hour", include.lowest = TRUE)) %>%
  group_by(timebin) %>%
  summarize(meandist   = mean(distance_overtaker),
            mediandist = median(distance_overtaker),
            no_meas    = n())

mean_dist_over_time <- mean_dist_over_time %>%
  mutate(timeofday = as.POSIXct(ymd_hms(mean_dist_over_time$timebin))) %>%
  pivot_longer(cols = c("meandist", "mediandist"),
               names_to = "dist_type")

my_colors <- brewer.pal(3, "Set1")

ggplot(data = mean_dist_over_time) +
  theme_minimal() +
  geom_hline(yintercept=1.5, linetype='dashed') +
  geom_point(aes(x = timeofday, y = value, size = no_meas, color=dist_type)) +
  scale_size(name   = "Anzahl der Messpunkte",
             #breaks = fivenum(mean_dist_over_time$no_meas),
             #labels = fivenum(mean_dist_over_time$no_meas)
             ) +
  scale_x_datetime(name        = "Tageszeit",
                   breaks      = scales::date_breaks("2 hours"),
                   date_labels = "%H:%M") +
  scale_color_manual(name   = "Statistische Größe",
                     labels = c("Mittelwert", "Median"),
                     values = my_colors) +
  ylab("Überholabstand (m)") +
  labs(
    title    = "Tageszeitabhängige Überholabstände",
    subtitle = "Mittelwert und Median der Überholabstände (stündlich)",
    caption  = paste("Daten: portal.openbikesensor.hamburg, Stand: ", Sys.Date())
  )
```

## Überholabstände

Der Mittelwert aller gemessenen Überholabstände ist `r formatC(mean(obs$distance_overtaker, na.rm=TRUE), decimal.mark=',', digits=2, format='f')`m und der Median beträgt `r formatC(median(obs$distance_overtaker, na.rm=TRUE), decimal.mark=',', digits=2, format='f')`m. Letztere Zahl besagt, dass jeder zweite gemessene Überholvorgang eine Distanz von `r formatC(median(obs$distance_overtaker, na.rm=TRUE), decimal.mark=',', digits=2, format='f')`m unterschreitet.

In Abbildung \ref{fig:distribution} wird die Verteilung aller gemessenen Überholabstände angezeigt. Der vorgeschriebene Mindestabstand von 1,5m ist gestrichelt eingezeichnet.

```{r fig:distribution, fig.cap="\\label{fig:distribution}Verteilung aller gemessenen Überholabstände"}
ggplot(obs, aes(distance_overtaker)) +
  theme_minimal() +
  geom_histogram(binwidth=0.05) +
  scale_x_continuous(breaks = seq(0, 3, by = 0.25)) +
  xlab("Überholabstand in Metern") +
  ylab("Häufigkeit") +
  geom_vline(xintercept=1.5, linetype='dashed') +
  labs(
    title    = "Überholabstände",
    subtitle = "Verteilung aller Überholabständer",
    caption  = paste("Daten: portal.openbikesensor.hamburg, Stand: ", Sys.Date())
  )
```

```{r tbl:distribution, fig.cap="\\label{tbl:distribution}Verteilung zu geringer Überholabstände"}
distance_breaks <- c(-Inf, param_distance_labels, Inf)
distance_labels <- c(sprintf("weniger als %sm", formatC(param_distance_labels, decimal.mark=',', digits=2, format='f')), "(alle Messungen)")
tbl_distance <- obs %>%
  mutate(distance = cut(distance_overtaker, breaks=distance_breaks, labels=distance_labels)) %>%
  count(distance) %>%
  mutate(cum = cumsum(n)) %>%
  select(-n) %>%
  mutate(`Anteil an allen Messungen`=percent(cum/max(cum)))

knitr::kable(tbl_distance,
             col.names=c("Überholabstand", "Anzahl", "Anteil"),
             align=c('lcr'))
```


## Hamburg

```{r borough_setup, include=FALSE}
obs <- sf::st_read(filename_events) %>%
  mutate(safe_maneuver = distance_overtaker > 1.5) %>%
  drop_na(distance_overtaker)

boroughs <- sf::st_read(filename_districts) %>%
  filter(stadtteil_name != "Neuwerk")


#hh <- sf::st_intersection(obs, boroughs)
#st_crs(hh) <- "+proj=longlat +ellps=WGS84 +datum=WGS84"
```

```{r fig:meas_map_distribution, fig.cap="\\label{fig:meas_map_distribution}Messpunktdichte Hamburg", include=FALSE}
ggplot(data = obs) +
  geom_sf(data=boroughs) +
  theme_void() +
  stat_density_2d(mapping = ggplot2::aes(x = purrr::map_dbl(geometry, ~.[1]),
                                         y = purrr::map_dbl(geometry, ~.[2]),
                                         fill = stat(density)),
                  geom = 'tile',
                  contour = FALSE,
                  alpha = 0.5) +
  scale_fill_gradientn(name = 'Messdichte',
                       colors = c('transparent',viridis::viridis_pal()(150))) +
  xlim(9.700374, 10.355034) +
  ylim(53.37779, 53.75666) +
  theme(axis.title.x=element_blank(), axis.text.x=element_blank(),
                      axis.ticks.x=element_blank())
```


```{r fig:meas_map_numbers, fig.cap="\\label{fig:meas_map_numbers}Messpunktdichte Hamburg"}

no_measurements_per_district <- count(as_tibble(st_join(obs, boroughs, join=st_within)),
                                     stadtteil_name,
                                     name="no_measurements_per_district")

boroughs_extended <- left_join(boroughs, no_measurements_per_district)

ggplot(data=obs) +
  theme_void() +
  geom_sf(data = boroughs_extended, aes(group = bezirk_name, fill=no_measurements_per_district)) +
    scale_fill_viridis(
      trans = "log",
      breaks=c(1,10,50,100,500,1000,2000),
      name="Anzahl der Messpunkte",
      guide = guide_legend(keyheight = unit(3, units = "mm"),
                           keywidth=unit(12, units = "mm"),
                           label.position = "bottom",
                           title.position = 'top',
                           nrow=1)) +
  labs(
    title = "Messpunktdichte Hamburg",
    subtitle = "Anzahl der Messpunkte pro Stadtteil",
    caption = paste("Daten: portal.openbikesensor.hamburg, Stand: ", Sys.Date())
  ) +
  theme(
    #text = element_text(color = "#22211d"),
    # plot.background = element_rect(fill = "#f5f5f2", color = NA),
    # panel.background = element_rect(fill = "#f5f5f2", color = NA),
    # legend.background = element_rect(fill = "#f5f5f2", color = NA),
    # plot.caption = element_text( size=8, color = "#4e4d47", margin = margin(b = 0.3, r=-99, unit = "cm") ),
    legend.position = 'bottom'
  )

```